臺灣高等法院高雄分院刑事判決　　　　 96年度上訴字第131號
上　訴　人
即　被　告　甲○○
　　　　　　　　　　現另案於臺灣高雄監獄執行
上列上訴人因違反毒品危害防制條例案件，不服臺灣高雄地方法
院95年度訴字第3259號中華民國95年11月23日第一審判決（起訴
案號：臺灣高雄地方法院檢察署95年度毒偵字第6922號），提起
上訴，本院判決如下：
     主  文
上訴駁回。
     事  實
一、甲○○前於民國88年間，因施用毒品案件，經台灣高雄地方
    法院裁定送強制戒治後，於89年1 月18日保護管束期滿執行
    完畢；嗣於前開強制戒治執行完畢釋放5 年內之93年間，再
    犯施用毒品案件，經台灣高雄地方法院判處有期徒刑8 月確
    定，甫於93年12月31日縮刑期滿執行完畢，猶不知悔改。竟
    仍於前揭強制戒治、施用毒品罪遭法院判刑後5 年內，復基
    於施用第一級毒品之犯意，於95年8 月14日晚上8 時分許，
    在高雄縣梓官赤崁東路19號住處房間內，以將海洛因摻水置
    入針筒注射之方式，施用第一級毒品海洛因1 次。嗣於95年
    8 月15日下午1 時30分許，在其位於高雄縣梓官鄉○○○路
    19號住處，為警查獲，經警徵得其同意採集其尿液送檢驗，
    結果呈第一級毒品海洛因代謝後嗎啡之陽性反應，方查知上
    情。並扣得第一級毒品海洛因1 包（毛重0.3 公克）。
二、案經高雄縣政府警察局岡山分局報告臺灣高雄地方法院檢察
    署檢察官偵查起訴。
    理  由
一、上揭施用第一級毒品之事實，業據被告甲○○於原審、本院
    審理中均坦承不諱，且其於95年8 月15日所採驗之尿液，經
    送往臺灣檢驗科技股份有限公司以GC /MS方法（氣相層析/
    質譜儀法）檢驗，結果確呈海洛因代謝後嗎啡之陽性反應，
    此有該公司95年8 月31日濫用藥物尿液檢驗報告1 紙在卷可
    稽，足認被告上開自白確與事實相符，洵堪採為論罪科刑之
    依據。
二、按毒品危害防制條例於92年7 月9 日修正公布，自93年1 月
    9 日施行，其中第20條、第23條將施用毒品之刑事處遇程序
    ，區分為「初犯」及「5 年內再犯」、「5 年後再犯」，依
    其立法理由之說明：「初犯」，經觀察、勒戒或強制戒治後
    ，應為不起訴處分或不付審理之裁定；經觀察、勒戒或強制
    戒治執行完畢釋放後，「5 年內再犯」者，因其再犯率甚高
    ，原實施之觀察、勒戒及強制戒治既已無法收其實效，爰依
    法追訴或裁定交付審理。至於經觀察、勒戒或強制戒治執行
    完畢釋放後，「5 年後再犯」者，前所實施之觀察、勒戒或
    強制戒治已足以遮斷其施用毒品之毒癮，為期自新及協助其
    斷除毒癮，仍適用「初犯」規定，先經觀察、勒戒或強制戒
    治之程序。從而依修正後之規定，僅限於「初犯」及「5 年
    後再犯」二種情形，始應先經觀察、勒戒或強制戒治程序。
    倘被告於5 年內已再犯，經依法追訴處罰，縱其第3 次（或
    第3 次以上）再度施用毒品之時間，在初犯經觀察、勒戒或
    強制戒治執行完畢釋放5 年以後，已不合於「5 年後再犯」
    之規定，且因已於「5 年內再犯」，顯見其再犯率甚高，原
    實施觀察、勒戒或強制戒治，已無法收其實效，即應依該條
    例第10條處罰。（最高法院95年第7 次刑事庭會議決定意旨
    、95年度台非字第65號刑事判決意旨參照）。查本件被告於
    88年間，因施用毒品案件，經原審法院裁定送強制戒治後，
    於89年1 月18日保護管束期滿執行完畢；嗣於前開強制戒治
    執行完畢釋放5 年內之93年間，再犯施用毒品案件，經原審
    院判處有期徒刑8 月確定等情，有臺灣高等法院被告前案紀
    錄表1 份在卷可按，其於強制戒治執行完畢釋放後5 年內有
    再犯施用毒品之情事，揆諸上揭說明，雖本次施用海洛因、
    甲基安非他命之犯行距初犯經強制戒治執行完畢釋放日已逾
    5 年，自應依法論罪科刑。是本件事證明確，被告犯行堪予
    認定。
三、按海洛因係屬毒品危害防制條例第2 條第2 項第1 款所稱之
    第一級毒品，依法均不得施用。核被告甲○○所為，係犯毒
    品危害防制條例第10條第1 項之施用第一級毒品罪。其持有
    海洛因後，進而施用，其持有海洛因之低度行為應被其施用
    之高度行為所吸收，不另論罪。又被告曾因違反毒品危害防
    制條例案件，經原審法院判處有期徒刑8 月，甫於93年12月
    31 日 縮刑期滿執行完畢等情，有臺灣高等法院被告前案紀
    錄表1 份附卷可稽。其於前開有期徒刑執行完畢後5 年內，
    再犯本件有期徒刑以上之罪，為累犯，應依刑法第47條之規
    定加重其刑。
四、原審因依毒品危害防制條例第10條第1 項規定，並審酌被告
    前已因施用毒品案件經強制戒治及法院判刑後，本應徹底戒
    除毒癮，不料其竟仍繼續施用毒品，已如上述，顯見其並無
    戒除毒害之決心，本不宜寬貸，惟念其犯後坦承犯行，且施
    用毒品乃自戕一己之身體健康，並具有病患性人格之特質，
    其行為本身對社會所造成之危害並非直接、鉅大等一切情狀
    ，量處被告有期徒刑10月。並月扣案之白粉1 包（毛重0.3
    公克），經送鑑驗結果，確含第一級毒品海洛因之成分（驗
    後淨重0.116 公克），有高雄市立凱旋醫院高市凱醫驗字第
    2256號濫用藥物成品檢驗鑑定書1 份在卷可稽，應依毒品危
    害防制條例第18條第1 項前段宣告沒收銷燬之，而其上之包
    裝袋應殘留有些微毒品，客觀上無法析離，應視同毒品併宣
    告沒收銷燬，至送驗耗損部分因已滅失，爰不另宣告沒收銷
    燬等關於毒品沒收意旨。本院認原審判決認事用法均無違誤
    ，量刑亦稱妥當。
五、被告上訴意旨以其又於95年11月8 日施用第一級毒品1 次，
    與前開論罪部分係集合犯實質一罪關係，請求一併予審判云
    云。惟（一）按刑法連續關係的形成結構，本質上即為各自
    都得以獨立的犯罪，亦即是數罪的性質，更精準的說，是數
    個原本都應獨立評價的行為，所形成的行為事實，各行為事
    實本應各自獨立評價，惟因其所具備的一致性條件，不論是
    主觀的一致性犯意，或是客觀上反覆實現的行為一致性，故
    而作適用政策上之思考，而以單一評價的模式來處理。今廢
    除刑法第56條連續犯之規定，在法制的意義上，係將單一評
    價的關係加以關閉，回歸到數罪的處理結構，「評價對象」
    之「數個可獨立數次地充足犯罪構成要件的複數行為」，並
    不會因法律變更而質變地轉化成為集合犯概念的單一行為。
    亦即法律規範評價機制之變更，廢除法律規範前，連續犯之
    「數個可獨立數次地充足犯罪構成要件的複數行為」本質並
    不因法律規範變更而質變，更明確而言，廢除法律規範前之
    行為事實，本即可獨立數次地充足犯罪構成要件之複數行為
    ，在廢除法律規範後，仍然是可獨立數次地充足犯罪構成要
    件之複數行為，不會因法律變更（連續規定廢除，單一行為
    評價機制關閉）而跟著質變為單一行為，故連續犯廢除後，
    連續犯之「法律規範基礎」已不存在，複數行為即應回歸數
    罪併罰之法律評價機制。（二）再者，刑法上之集合犯係指
    立法者在系爭構成要件所描述、預設之該當行為，本身就具
    有職業性、營業性或收集性之不斷反覆實施的特性，所以，
    反覆實施行為被總括地當成或擬制成為一個構成要件行為。
    惟就「施用毒品」之施用行為而言，施用毒品之犯罪，其形
    成結構應與其他犯罪都一樣，並無職業性、營業性或收集性
    ，其可能基於成癮性之誘導，在一次行為後，常會有第二次
    、第三次，乃至無數次，亦可能僅施用一次即未再繼續施用
    ，其施用行為的判斷，應當是一次施用即該當成立一次行為
    ，其每次施用毒品行為，應屬分別獨立存在，此與竊盜、詐
    欺、搶奪‧‧‧等犯罪應皆相同，立法者於制定刑罰法律之
    初，並未認知該種行為類型之「反覆性」或「成癮性」，亦
    無意藉由法律中客觀構成要件之行為要素，涵括上開具有反
    覆實施特性之數個犯罪行為，亦即，施用毒品犯罪，或有可
    能為零星偶一之施用，或有可能常常施用，就「施用」毒品
    毒品之行為本身之法條文義而言，本來即未將「反覆性」或
   「 成癮性」之概念加諸於「施用」之文字內涵內。質言之，
    純粹就法條作中立性而不預設立場之審認，毒品「施用行為
    」 之概念並未有所謂「反覆實施」之特徵在內，既然沒有
   「 反覆實施」之特徵在內，即不得用法條文義以外之「個案
    行為人有反覆施用之事實」件為解釋法條規定之依據。（三
    ）是被告上訴意旨所指之前揭另一次施用毒品犯行（檢察官
    亦移請併案：96年毒偵字第291 號）應係該當另一施用第一
    級毒品之構成要件，自應卷退檢察官，另由檢察官起訴，被
    告上訴請求併予審理，自非有理由，上訴應予駁回。
六、施用第二級毒品部分業經被告撤回上訴而確定，附此敘明。
據上論斷，應依刑事訴訟法第368條，判決如主文。
本案經檢察官張其主到庭執行職務。
中　　華　　民　　國　　96　　年　　3 　　月　　15　　日
                  刑事第一庭    審判長法  官  郭雅美
                                      法  官  張意聰
                                      法  官  莊崑山
以上正本證明與原本無異。
如不服本判決應於收受本判決後10日內向本院提出上訴書狀，其
未敘述上訴理由者，並得於提起上訴後10日內向本院補提理由書
狀（均須按他造當事人之人數附繕本）「切勿逕送上級法院」。
中　　華　　民　　國　　96　　年　　3 　　月　　15　　日
　　　　　　　　　　　　　　　　　　　書記官  邱麗莉
附錄本判決論罪科刑法條：
毒品危害防制條例第10條第1 項
施用第一級毒品者，處6 月以上5 年以下有期徒刑。
